【裁判字號】    99,交聲,1277
【裁判日期】    990531
【裁判案由】    聲明異議
【裁判全文】
臺灣高雄地方法院交通事件裁定        99年度交聲字第1277號
原處分機關  高雄市政府交通局
異  議  人  甲○○
上列異議人即受處分人因違反道路交通管理處罰條例案件，對於
高雄市政府交通局中華民國99年3 月31日所為之處分（原處分案
號：高市交裁字第裁32-B00000000號），聲明異議，本院裁定如
下：
    主  文
原處分撤銷。
甲○○汽車駕駛人，駕駛汽車經測試檢定酒精濃度超過規定標準
，處應接受道路交通安全講習，且壹年內不得考領普通重型機車
駕駛執照。
    理  由
一、原處分意旨略以：異議人即受處分人甲○○（下稱異議人）
    於民國97年7 月19日凌晨1 時55分許，騎乘車號NCZ-661 號
    重型機車，在高雄市○○區○○街107 號前，經警查獲酒後
    駕車，酒測值為每公升1.08毫克，而有「汽車駕駛人酒精濃
    度超過規定標準（每公升0.55毫克以上）」之違規，又因異
    議人並未考領普通重型機車駕駛執照，遂依道路交通管理處
    罰條例第35條第1 項第1 款、第67條第6 項及第24條第1 項
    第2 款規定（原處分漏未引用後2 規定，應予補充），裁處
    罰鍰新臺幣（下同）45,000元，自99年3 月31日（裁決日）
    起1 年內禁止考領普通重型機車駕駛執照，並施以道安講習
    等語。
二、異議意旨略以：異議人前揭交通違規行為，業經臺灣高雄地
    方法院檢察署檢察官於97年8 月8 日以97年度偵字第20519
    號為緩起訴處分，緩起訴期間為1 年，並命受處分人書立悔
    過書，於緩起訴確定後8 個月內，向國庫支付新臺幣60,000
    元，及於緩起訴期間屆滿前6 個月內參加法治教育課程2 次
    。詎原處分機關對此行為重複開罰，顯然違反「一事不二罰
    」之原則，為此依法聲明異議，請求撤銷原處分有關交通罰
    鍰部分等語。
三、按汽車駕駛人，駕駛汽車經測試檢定有酒精濃度超過規定標
    準者，處15,000元以上60,000元以下罰鍰，並當場移置保管
    該汽車及吊扣其駕駛執照1 年；汽車駕駛人違反本條例規定
    ，應受吊扣駕駛執照處分，於汽車駕駛人係無駕駛執照駕車
    者，在所規定最長吊扣期間內，不得考領駕駛執照；汽車駕
    駛人，有第35條第1 項規定之情形，應接受道路交通安全講
    習；又汽車駕駛人有飲用酒類或其他類似物後其吐氣所含酒
    精濃度超過每公升0.25毫克或血液中酒精濃度超過百分之
    0.05 以 上者，不得駕車，道路交通管理處罰條例第35條第
    1 項第1 款、第67條第6 項、第24條第1 項第2 款及道路交
    通安全規則第114 條第2 款分別定有明文。次按一行為同時
    觸犯刑事法律及違反行政法上義務規定者，依刑事法律處罰
    之。但其行為應處以其他種類行政罰或得沒入之物而未經法
    院宣告沒收者，亦得裁處之。前項行為如經不起訴處分或為
    無罪、免訴、不受理、不付審理之裁判確定者，得依違反行
    政法上之義務規定裁處之，行政罰法第26條已定有明文。惟
    依行政罰法第26條之立法理由，「一行為同時觸犯刑事法律
    及違反行政法上義務規定時，由於刑罰與行政罰同屬對不法
    行為之制裁，而刑罰之懲罰作用較強，故依刑事法律處罰，
    即足資警惕時，實無為一事二罰再處行政罰之必要，且刑事
    法律處罰，由法院依法定程序為之，較符合正當法律程序，
    應予優先適用。但罰鍰以外之沒入或其他種類行政罰，因兼
    具維護公共秩序之作用，為達行政目的，行政機關仍得併予
    裁處」。亦即一行為同時造成刑罰法律與行政秩序罰規定發
    生競合適用之關係時，基於「一事不二罰」之法理，經由立
    法程序確立應以刑罰優先為原則，避免行為人承受過度且重
    複之處罰其理益明。是以前揭行政罰法中刑事法律處罰優先
    且不再處以行政秩序罰之目的，既係因為行為人已接受刑罰
    而足資警惕，且已發生懲罰之作用，即無使行為人陷於雙重
    處罰之不利益，則關於刑事法律處罰之範圍自應採取實質認
    定，亦即凡刑事實體法或程序法中所規定客觀上剝奪行為人
    生命、自由、財產權利，主觀上亦因制裁之嚴厲性、痛苦性
    ，其強度足以造成心理強制而間接達成矯正教化目的之處遇
    手段，皆應納入其中，而不以形式上符合刑法第32條至第34
    條所定主刑及從刑種類者為限，始與前揭法律規範之意旨相
    符。
四、經查，本件異議人於上開時、地，酒後騎乘車號NCZ-661 號
    重型機車，經警測得酒後吐氣所含酒精濃度達每公升1.08毫
    克，而有上開道路交通管理處罰條例第35條第1 項第1 款之
    違規事實，又因異議人並未持有普通重型機車駕駛執照，乃
    經警以高雄市政府警察局97年7 月19日高市警交字第B00000
    000 號舉發違反道路交通管理事件通知單（下稱舉發通知單
    ）當場舉發，移送原處分機關以99年3 月31日高市交裁字第
    裁32-B00000000號違反道路交通管理事件裁決書裁處罰鍰45
    ,000元，自99年3 月31日（裁決日）起1 年內禁止考領普通
    重型機車駕駛執照，並施以道安講習等情，業據異議人自承
    在卷，並有上開裁決書及其送達證書、舉發通知單、公路監
    理電子閘門證號查詢機車、機車駕駛人資料各1 份等件在卷
    足稽。又異議人因上開酒後駕車案件，經臺灣高雄地方法院
    檢察署檢察官於97年8 月8 日以97年度偵字第20519 號為緩
    起訴處分，緩起訴期間為1 年，並命受處分人書立悔過書，
    於緩起訴確定後8 個月內，向國庫支付60,000元，及於緩起
    訴期間屆滿前6 個月內參加法治教育課程2 次；而前開緩起
    訴處分之確定日期為97年9 月8 日，緩起訴期間為1 年，應
    至98年9 月7 日始屆滿等情，亦有舉發違反道路交通管理事
    件通知單、緩起訴處分書、臺灣高等法院被告全國前案紀錄
    表各1 份附卷可查，是上開事實均堪認定。準此，異議人前
    開酒後駕車經測試檢定超過規定標準之行為，核屬一行為同
    時觸犯刑事法律及違反行政法上義務規定甚明。
五、依上可知，異議人前開違反刑事法律禁止規範之犯罪事實既
    已明確，僅因檢察官採取緩起訴處分之替代性刑事處遇手段
    ，未將該案逕行起訴或聲請簡易判決處刑，致其後適用之刑
    事訴訟程序有所區別，然就異議人負有向國庫支付60,000元
    之義務觀察，其如未能確實履行義務，依刑事訴訟法第253
    條之3 第1 項第3 款規定，異議人將遭受撤銷緩起訴處分之
    不利益；反之，倘其確實遵守並履行各項緩起訴條件，除非
    合於刑事訴訟法第260 條所定情形之一，否則異議人即無再
    就同一案件遭受刑事訴追之虞。是以，檢察官所課以異議人
    之上開負擔，雖非「刑罰」，但性質上可以說是實質的制裁
    ，並且對異議人之權利也造成影響，已產生實質刑罰之效果
    ，而與不具任何制裁或處罰作用之不起訴處分，迥不相侔。
    又交通部95年7 月17日交路字第0950006986號函釋雖略以：
    法務部行政罰法諮詢小組第一次會議紀錄已明確結論：「緩
    起訴者乃附條件的不起訴處分，亦即是不起訴的一種」在案
    ，當依該部上開函釋結論及行政罰法第26條第2 項規定辦理
    等語。惟「緩起訴」處分之最終雖使被告免於刑事訴追之效
    果，與「不起訴」處分之效果相同，然觀諸刑事訴訟法第25
    3 條之1 第1 項係91年2 月8 日增訂，行政罰法係94年2 月
    5 日公布，而制定在後的行政罰法第26條第2 項僅臚列「不
    起訴處分或無罪、免訴、不受理、不付審理之裁判確定者」
    ，並未將「緩起訴處分」納入。是行政罰法第26條第2 項既
    未將緩起訴處分列舉其中，本於「例外規定從嚴解釋」之法
    理，亦不應將條文中「不起訴處分」之範圍，擴及於性質並
    非完全相同之「緩起訴處分」。準此，行政罰法第26條第2
    項乃例外得裁處行政秩序罰之補充規定，參諸該條文係將「
    不起訴處分」、「無罪」、「免訴」、「不受理」、「不付
    審理」等不能證明刑事被告犯罪或未曾使其實際接受刑罰之
    情形逐一臚列，顯然與該條第1 項所指發生處罰競合之前提
    要件不同，故明定有該條第2 項所列情形者，仍應依違反行
    政法上義務規定裁處。本件緩起訴處分既非不能證明行為人
    之犯罪事實，且異議人須向國庫支付60,000元，性質上係實
    質自由權剝奪刑罰之效果，已對異議人之權利造成影響，自
    與上開行政罰法第26條第2 項列舉之不起訴處分等情形迥然
    有別，仍無從遽為比擬而為相同之處置。否則刑事被告如經
    法院循審判程序判處罰金或得以易科罰金之拘役或有期徒刑
    ，均得以援用行政法罰第26條第1 項之規定，免於處以行政
    秩序罰之雙重不利益；至於藉由緩起訴處分而節省司法資源
    者，在基於實質懲罰目的而其財產權遭受剝奪之餘，卻仍需
    繳納一定金額之行政罰鍰，其結果勢必降低刑事被告接受緩
    起訴處分之意願，而與訂定緩起訴處分以替代繁複刑事審判
    程序之制度性機能相悖。
六、綜上所述，本件異議人因另犯刑法第185 條之3 酒醉駕車之
    公共危險罪，經臺灣高雄地方法院檢察署檢察官為緩起訴處
    分確定，依行政罰法第26條第1 項前段規定，即無再依道路
    交通管理處罰條例第35條第1 項第1 款裁處行政罰鍰之餘地
    。況異議人已於97年10月14日向國庫支付60,000元完畢，有
    自行收納款項統一收據、臺灣高等法院被告全國前案紀錄表
    各1 份在卷可證。是本件異議人聲明異議，非無理由。另因
    異議人並未考領普通重型機車駕駛執照，原處分機關無從對
    異議人裁處吊扣普通重型機車駕駛執照之處分，乃依道路交
    通管理處罰條例第67條第6 項規定，裁處自99年3 月31日（
    裁決日）起1 年內禁止考領普通重型機車駕駛執照；此部分
    裁罰與施以道安講習部分，均屬為達成遏止酒後駕車之不法
    行為，維護道路交通用路權人之安全法益等行政目的所必要
    之罰鍰以外之其他種類行政罰，依行政罰法第26條第1 項但
    書之規定，原處分機關仍得裁處，並未違反「一事不二罰」
    之規定，於法並無不合。又道路交通管理處罰條例第87條第
    1 項規定：「受處分人不服第8 條主管機關所為之處罰，得
    於接到裁決書之翌日起20日內，向管轄地方法院聲明異議。
    」此條文中所謂之「處罰」，應指包括對受處分人裁處之違
    規事實是否正當，及裁罰所引用之法條是否適當而言，蓋此
    二者有不可分離之關係，即聲明異議應以交通違規行為為標
    的，非以處罰項目為範圍。本件異議人酒後駕車一個交通違
    規行為，處罰項目與其交通違規行為是否存在既無從分離，
    法院自應予以審理。從而，原處分裁罰異議人罰鍰不當，自
    應將原處分全部撤銷，另為妥適裁定如主文第二項所示。
據上論斷，應依道路交通案件處理法第20條前段，道路交通管理
處罰條例第35條第1 項第1 款、第67條第6 項、第24條第1 項第
2 款，裁定如主文。
中    華    民    國     99    年    5    月    31    日
                  交通法庭  法  官  羅立德
以上正本證明與原本無異。
如不服本裁定，應於收受送達後5 日內向本院提出抗告狀。
中    華    民    國     99    年    5    月    31    日
                            書記官  林慧君

司法院資訊處製作；財團法人民間司法改革基金會備份。
